【裁判字號】    98,上易,1184
【裁判日期】    990406
【裁判案由】    清償借款
【裁判全文】
臺灣高等法院民事判決                98年度上易字第1184號
上  訴  人  丙○○
訴訟代理人  乙○○
被  上訴人  杉築有限公司
法定代理人  甲○○
訴訟代理人  李岳霖律師
複  代理人  楊宗翰律師
上列當事人間請求清償借款事件，上訴人對於中華民國98年10月
28日臺灣臺北地方法院98年度訴字第1396號第一審判決提起上訴
，本院於99年3月23日言詞辯論終結，判決如下：
    主    文
上訴駁回。
第二審訴訟費用由上訴人負擔。
    事    實    及    理    由
一、程序部分：
    上訴人未於言詞辯論期日到場，核無民事訴訟法第386條各
    款所列情形，爰依被上訴人聲請，由其一造辯論而為判決。
二、被上訴人主張：民國（下同）95年5月23日，兩造簽訂台北
    市○○地○街輕食區第3號店鋪聯合經營契約（下稱系爭契
    約），聯合經營台北市市○○道○段100號台北地下街輕食
    區第3號店舖（下稱系爭店舖），期間自95年6月1日起，至
    97年12月31日止，上訴人應按月支付經營紅利3萬6800元。
    但上訴人欠付96年6月1日至97年12月31日經營紅利69萬9200
    元，扣除保證金7萬3600元，仍欠付62萬5600元。爰依經營
    紅利請求權請求62萬5600元等語（於原審聲明：上訴人應給
    付被上訴人69萬9200元。原審判命上訴人應給付被上訴人62
    萬5600元；駁回被上訴人其餘請求。上訴人就敗訴部分提起
    上訴；被上訴人未提起上訴）。並答辯聲明：上訴駁回。
三、上訴人未於言詞辯論期日到場，據上訴狀及原審陳述略以：
    依系爭契約第5條，上訴人未交付經營紅利時，被上訴人僅
    得終止契約、收回店舖聯合經營權，無從請求經營紅利云云
    。（未提出上訴聲明）
四、兩造不爭執事實：
  (一)95年5月23日，兩造簽訂系爭契約，遂聯合經營系爭店舖，
    期間自95年6月1日起，至97年12月31日止。上訴人於簽約時
    交付7萬3600元保證金。（原審卷第5至7頁）
  (二)上訴人未交付96年6月1日至97年12月31日止之經營紅利。於
    系爭契約經營期限屆滿前，被上訴人並未終止契約。上訴人
    已將系爭店舖交還被上訴人，但被上訴人尚未返還7萬3600
    元保證金。
  (三)被上訴人於97年12月12日發函，催告上訴人給付96年6月1日
    至97年12月31日之經營紅利69萬9200元。
五、被上訴人主張上訴人欠付經營紅利69萬9200元，扣除保證金
    7萬3600元後，尚積欠62萬5600元等語。上訴人辯稱被上訴
    人僅得終止契約、收回店舖聯合經營權，無從請求經營紅利
    云云。經查：
  (一)按「解釋意思表示，應探求當事人之真意，不得拘泥於所用
    之辭句」，民法第98條定有明文。是以解釋當事人所立書據
    之真意，以當時之事實及其他一切證據資料為其判斷之標準
    ，不能拘泥字面或截取書據中一二語，任意推解致失真意（
    最高法院19年上字第28號判例意旨參照）；解釋契約，應於
    文義上及論理上詳為推求，以探求當事人立約時之真意，並
    通觀契約全文，斟酌訂立契約當時及過去之事實、交易上之
    習慣等其他一切證據資料，本於經驗法則及誠信原則，從契
    約之主要目的及經濟價值作全盤之觀察，以為其判斷之基礎
    ，不能徒拘泥字面或截取書據中一二語，任意推解致失其真
    意（最高法院96年臺上字第2631號判決意旨參照）。
  (二)查系爭契約第5條約定：「簽約時乙方（即上訴人）得交付
    聯合經營紅利新台幣參萬陸仟捌佰元整予甲方（第一年按每
    月壹日開立壹拾貳張各月份之聯合經營紅利票據予甲方，第
    二年及第三年聯合經營紅利，於年度期限前二個月按每月壹
    日開立壹拾貳張各月份之聯合經營紅利票據予甲方），若年
    度期限前二個月沒有收到聯合經營利票據，甲方得隨時終止
    契約並收回店舖聯合經營權，因致乙方所受之損失，甲方概
    不負責，並沒收聯合經營保證金，乙方不得異議。」。是上
    訴人應於契約期間按月支付3萬6800元予被上訴人。第7條並
    約定：「聯合經營期限內，商場管理費、公共基金、推廣基
    金及市府租金由甲方負擔，其他一水電費、營業必須繳納之
    稅捐暨其他費用，由乙方全額負擔（聯合經營紅利產生之稅
    負，由乙方自行負責）。」、第8條則約定：「乙方須遵守
    地下街管理規則，如有違規須負法律之責任及罰款時，由乙
    方自行負責。如有違害到甲方權益時，也一併負責賠償責任
    。」，有系爭契約可稽（見原審卷第6頁）。可知被上訴人
    向台北市政府承租系爭店舖後，遂與上訴人簽訂系爭契約，
    提供該處為上訴人營業場所，上訴人應按月支付3萬6800元
    予被上訴；店舖全由上訴人營運，水電與稅捐等各項成本亦
    由上訴人負擔，無論經營成效如何，上訴人均自負盈虧。故
    系爭契約雖名為聯合經營，實為租賃性質，上訴人自應按月
    支付租金（即經營紅利）3萬6800元予被上訴人。
  (三)上訴人固謂系爭契約第5條僅約定上訴人得支付紅利，未支
    付時，被上訴人僅可終止契約、收回店舖聯合經營權云云。
    然而，綜觀系爭契約第5條，前段固約定「簽約時乙方得交
    付聯合經營紅利新台幣參萬陸仟捌佰元整予甲方…」（見原
    審卷第6頁）；惟同條中段即載明「…第一年按每月壹日開
    立壹拾貳張各月份之聯合經營紅利票據予甲方，第二年及第
    三年聯合經營紅利，於年度期限前二個月按每月壹日開立壹
    拾貳張各月份之聯合經營紅利票據予甲方…」（見同頁），
    同條後段另記載「…若年度期限前二個月沒有收到聯合經營
    紅利票據，甲方（即被上訴人）得隨時終止契約並收回店舖
    聯合經營權，因致乙方所受之損失，甲方概不負責，並沒收
    聯合經營保證金，乙方不得異議。」（見同頁），顯見上訴
    人應按月支付3萬6800元；如年度末二月仍末交付次年度租
    金支票，被上訴人並得終止契約、收回店舖。則上訴人斷章
    取義謂被上訴人僅有終止權、收回店舖經營權云云，洵無足
    採。
  (四)再按押租金之主要目的在於擔保承租人履行租賃債務，故租
    賃關係消滅後，承租人如有欠租或其他債務不履行時，其所
    交付之押租金，發生當然抵充之效力（最高法院87年度台上
    字第1631號判決意旨參照）。茲上訴人欠付96年6月1日至97
    年12月31日止之租金69萬9200元，扣除兩造所不爭執行之保
    證金7萬3600元，上訴人仍應支付被上訴人62萬5600元（69
    萬9200元-7萬3600元=62萬5600元）。
六、綜上所述，被上訴人主張上訴人應支付96年6月1日至97年12
    月31日止之租金（經營紅利）69萬9200元，扣除保證金7萬
    3600元後，尚欠62萬5600元，應屬可取；上訴人空言被上訴
    人不得請求租金，僅可終止租約、收回系爭店舖云云，則無
    足採。從而，被上訴人依據系爭契約之租金（經營紅利）請
    求權，請求上訴人給付62萬5600元，為有理由，應予准許。
    是則原審准被上訴人此部分請求，於法並無違誤。上訴意旨
    指摘原判決此部分不當，求予廢棄改判，為無理由，應予駁
    回。
七、本件為判決基礎之事證已明，兩造其餘主張、陳述及所提證
    據，經審酌後，認均與本件結論無礙，不再一一論列，併予
    敘明。
八、據上論結，本件上訴為無理由，爰判決如主文。
中    華    民    國    99    年    4     月    6     日
                    民事第十七庭
                        審判長法  官  藍文祥
                              法  官  張競文
                              法  官  吳燁山
正本係照原本作成。
不得上訴。
中    華    民    國    99    年    4     月    7     日
                              書記官  于  誠

司法院資訊處製作；財團法人民間司法改革基金會備份。
